【裁判字號】    97,選訴,6
【裁判日期】    970630
【裁判案由】    違反公職人員選舉罷免法等
【裁判全文】
臺灣高雄地方法院刑事判決               97年度選訴字第6號
公  訴  人  臺灣高雄地方法院檢察署檢察官
被      告  丁○○
選任辯護人  林樹根律師
            吳建勛律師
            陳慧錚律師
被      告  甲○○○
            乙○○
上二人共同
選任辯護人  林易玫律師
            洪士宏律師
被      告  丙○○
                      號
上列被告因違反公職人員選舉罷免法等案件，經檢察官提起公訴
（97年度選偵字第19、58號），本院判決如下：
    主  文
丁○○共同犯電業法第一百零六條第一款之竊電罪，處有期徒刑
月，如易科罰金，以新臺幣壹仟元折算壹日，緩刑貳年。扣案
之路燈壹具，沒收。
丙○○共同犯電業法第一百零六條第一款之竊電罪，處有期徒刑
貳月，如易科罰金，以新臺幣壹仟元折算壹日，緩刑貳年。扣案
之路燈壹具沒收。
丁○○被訴投票行賄罪部分無罪。
甲○○○、乙○○均無罪。
    事  實
一、丁○○係高雄縣林園鄉鄉代會主席，因鄉民甲○○○見其女
    兒乙○○新購位於高雄縣林園鄉頂溝71巷5 號之房地，認
    位處幽暗之處，遂於民國96年11月初，向丁○○央託在上址
    斜對面之臺灣電力股份有限公司（下稱臺電公司）王公高幹
    #51 右5-1A1 號電桿上裝設路燈1 具，丁○○遂於96年11月
    初某日向高雄縣林園鄉鄉長戊○○爭取裝設，惟鄉公所因預
    算之原故遲未裝設，詎丁○○自費雇用知情之電業工丙○○
    ，明知尚未向臺電公司申請供電，基於為他人不法利益之共
    同犯意聯絡，於96年12月初某日，由丙○○於上開電桿上臺
    電之供電線路，接通電線，裝設扣案之路燈1 具，且未經電
    表計量，竊取臺電公司之電流使用，每日約4.8 度，嗣於96
    年1 月9 日經臺灣高雄地方法院檢察署檢察官指揮法務部調
    查局高雄縣調查站，高雄縣政府警察局林園分局及警政署刑
    事警察局南部犯罪打擊中心循線查獲，並扣得丁○○所有之
    上開路燈1 具（臺電公司於97年1 月11日拆除上開路燈1 具
    ）。
二、案經臺灣高雄地方法院檢察署檢察官指揮法務部調查局高雄
    縣調查站、高雄縣政府警察局林園分局及警政署刑事警察局
    南部犯罪打擊中心偵查起訴。
    理  由
壹、程序部分
    按被告以外之人於審判外之言詞或書面陳述，除法律有規定
    者外，不得作為證據，刑事訴訟法第159 條第1 項固定有明
    文。惟被告以外之人於審判外之陳述，雖不符同法第159 條
    之1 至之4 之規定，而經當事人於審判程序同意作為證據，
    法院審酌該言詞陳述或書面陳述作成時之情況，認為適當者
    ，亦得為證據，同法第159 條之5 亦有明文。本件認定事實
    所引用之本件卷內所有卷證資料（包含人證與文書證據、物
    證等證據），並無證據證明係公務員違背法定程序所取得，
    而檢察官、被告及其辯護人於審判期日對法院提示之卷證表
    示同意有證據能力等語，且卷內之文書證據，亦無刑事訴訟
    法第159 條之4 之顯有不可信之情況與不得作為證據之情形
    。綜上，依刑事訴訟法第159 條至159 條之5 之規定，本件
    認定事實所引用之本件卷證所有證據（包含人證與文書證據
    、物證等證據），均有證據能力，合先敘明。
貳、有罪部分
一、上開竊電事實，業據被告丁○○、丙○○均坦認不諱，核與
    證人即共同被告乙○○於調查及偵查時之證述、甲○○○、
    丁○○（就丙○○犯罪部分）、丁○○（就丙○○犯罪部分
    ）於調查、偵查及本院之證述、證人即臺電公司鳳山營業處
    稽查員陳浩榮及證人即林園鄉鄉長戊○○於本院之證述相符
    ，復有臺電公司97年1 月22日D 鳳山字第09701002971 號函
    1 份、路燈照片3 張（偵查卷第208 至209 頁、本院卷第12
    5 頁）在卷可查，並扣得路燈1 具為證。丁○○受甲○○○
    之託後，雖曾向林園鄉鄉○○○村○○○設路燈，惟戊○○
    並未答應可由丁○○先行裝設再向鄉公所申請核銷，且林園
    鄉公所亦無由鄉○○○○設路燈後，再向鄉公所申請裝設之
    前例，業據證人戊○○於本院證述在卷（本院卷第161 反面
    至164 頁）。又丁○○自95年8 月1 日即任該鄉鄉民代表會
    主席，有其提出之當選證書及高雄縣政府證明書影本各1 份
    可證（本院卷第123 、124 頁），依常情而論，鄉民請託事
    件必多，相關公共工程鄉公所之處理程序為何，丁○○當不
    得諉為不知，則丁○○應當知悉路燈無法於自行裝設後，再
    向鄉公所申請核銷，且證人即共同被告丙○○於調查時亦證
    稱：當時他有告訴丁○○該處並沒有路燈線路，依照正常的
    程序要先向臺電公司申請線路等語（偵查卷第21頁反面），
    足證丁○○、丙○○均明知依正常程序應先向臺電公司申請
    ，卻在尚未申請之際即裝設扣案路燈接通線路使用，其2 人
    明知未經電業供電，而在其供電線路上私接電線，其犯罪故
    意明確。本件事證明確，被告丁○○、丙○○2 人犯行均堪
    以認定。
二、按「電業法第106 條第1 款所規定：『未經電業供電，而在
    其供電線路上私接電線者，為竊電』，乃刑法第320 條第1
    項竊盜罪之特別規定，不以行為人是否具有不法所有之意圖
    及實際有無竊得電力為其構成要件。」（最高法院80年度台
    上字第5272號判決要旨參照）；又「未經申請送電，而在台
    電公司供電線路上私接電線，未經電表，直接接線使用台電
    公司之電力業據被告供述在卷，…，按電業法第106 條第1
    款所規定：『未經電業供電，而在其供電線路上私接電線者
    ，為竊電』，乃刑法第320 條第1 項竊盜罪之特別規定，不
    以行為人是否具有不法所有之意圖及實際有無竊得電力為其
    構成要件，苟有未經電業供電而私接電線之情形，即與該條
    款之規定相當。」（最高法院92年度台上第2002號判決要旨
    參照）。是核被告丁○○、丙○○所為，係犯電業法第106
    條第1 款之未經電業供電，而在其供電線路上私接電線竊電
    罪。公訴意旨認被告等上開行為係一行為觸犯刑法竊盜電能
    罪及電業法第106 條第1 款之罪，為想像競合犯，依上開說
    明，尚有誤會。又丁○○、丙○○就上開犯行，有犯意之聯
    絡及行為之分擔，應論以共同正犯。爰審酌丁○○、丙○○
    未經合法申請程序即私自裝設路燈，竊取台電公司電源，便
    宜行事之行為實屬不該，應受非難，惟考量丁○○係受鄉民
    甲○○○之託，又於經向鄉公所反應後，因遲遲未見裝設，
    而上開裝設處所，確有裝設路燈之必要，業據證人戊○○證
    述在卷（本院卷第165 頁），裝設之目的係供行經該地之往
    來之人所用，非供丁○○自己所用，丙○○僅受丁○○雇用
    而裝設，亦非為供己所用，惡性尚微，及犯後均坦認犯行，
    犯後態度良好，臺電公司依電業法第73條計算應收追償電費
    為5376元（偵查卷第208 至209 頁）等情，分別量處如主文
    所示之刑。公訴人於起訴書內所求處之刑度，本院認尚有過
    重。又本院考量本件犯罪情節之輕重及被告丁○○係初中畢
    業、職業公（鄉代會主席）、家庭經濟狀況為小康、被告丙○○係高職畢業、業工、家庭經濟狀況為小康等情況（見調
    查筆錄基本資料欄），分別諭知如主文所示之易科罰金折算
    標準。又查被告丁○○未曾受有期徒刑以上刑之宣告，被告
    丙○○前雖曾受有期徒刑及緩刑之宣告，惟於緩刑期滿，而
    緩刑之宣告未經撤銷者，其刑之宣告失其效力，足見被告2
    人素行良好，有台灣高等法院被告前案紀錄表在卷可稽，其
    因一時失慮而誤觸刑章，經此次偵查、審判程序之教訓後，
    當知所警惕，而無再犯之虞，本院認前開所宣告之刑，以暫
    不執行為適當，併宣告緩刑2 年，以啟自新。
三、扣案之路燈1 具，為丁○○所有，係供本件犯罪所用，應依
    刑法第38條第1 項第2 款，及共犯責任共通之法理沒收之。
參、無罪部分
一、公訴意旨另以：被告丁○○係第7 屆高雄縣第3 選區立法委
    員候選人吳光訓之高雄縣林園鄉後援會會長；被告甲○○○
    、乙○○則分別設籍在高雄縣林園鄉○○○路37巷10號及高
    雄縣林園鄉○○○路29號，均為該選區有投票權人。丁○○
    為使吳光訓得以順利當選第7 屆高雄縣第3 選區立法委員，
    竟基於對有投票權人，交付賄賂，而約其投票權為一定行使
    之犯意，於許芳慈央其母親甲○○○向丁○○委託於上開地
    點裝設路燈1 具之機，向甲○○○、許芳慈買票，約定投票
    予吳光訓而為一定之行使，而丁○○則以私人費用裝設上開
    路燈。嗣裝設完成後，丁○○於96年12月6 日以0000000000
    號電話撥打至甲○○○所使用之00-0000000號電話，再向甲○○○表示：路燈已裝好了，是花丁○○私人的錢，並向甲○○○拜託支持吳光訓等語，甲○○○、乙○○明知自己為
    有投票權人仍基於收受賄賂並同意投票給吳光訓之犯意而應
    允，並收受上開路燈1 具。因認丁○○涉犯公職人員選舉罷
    免法第99條第1 項之交付賄賂罪、甲○○○、乙○○涉犯刑
    法第143 條第1 項之投票受賄罪及刑法第323 條、第320 條
    第1 項之竊盜電能罪、電業法第106 條第1 項之竊電罪。
二、按犯罪事實應依證據認定之，無證據不得認定犯罪事實；不
    能證明被告犯罪者，應諭知無罪之判決，刑事訟訴法第154
    條第2 項、第301 條第1 項分別定有明文。又事實之認定，
    應憑證據，如未能發現相當之證據，或證據不足以證明，自
    不能以推測或擬制之方法，以為裁判之基礎；且認定犯罪事
    實所憑之證據，無論直接或間接證據，其為訴訟上之證明，
    須達於通常一般之人均不致有懷疑，而得確信其為真實之程
    度者，始得據為有罪之認定，倘其證明尚未達到此一程度，
    而有合理之懷疑存在時，尚難為有罪之認定基礎（最高法院
    40年台上字第86號、76年台上字第4986號判例可參）。
三、公訴意旨認丁○○、甲○○○、乙○○涉犯上開犯行無非係
    以：1.丁○○、甲○○○、乙○○、丙○○於調查及偵查中
    之供述、2.0000000000號電話通聯譯文、3.臺電公司鳳山區
    營業處函、4.立法委員候選人吳光訓競選總部聘書等為據。
    訊據丁○○、甲○○○、乙○○均否認上開犯行，丁○○以
    雖有自費裝設路燈，惟與選舉無關，亦未與甲○○○約定其
    投票權為一定之行使，裝設路燈過程中均未與乙○○有何接
    觸，於電話中要求甲○○○支持立委候選人吳光訓之陳述是
    討人情之舉等語；甲○○○則以僅拜託鄉代表丁○○裝設路
    燈，裝設費用由丁○○私人支付則於裝設後，上開通聯時經
    丁○○告知始知悉，丁○○雖亦要求支持吳光訓，惟與路燈
    之裝設並無關係等語；乙○○以並不認識丁○○，亦無請求
    甲○○○央請丁○○裝設路燈，甲○○○亦未要求其支持吳
    光訓等語。
四、按公職人員選舉罷免法第99條第1 項之投票行賄罪，係以對
    於有投票權之人，行求期約或交付賄賂或其他不正利益，而
    約其不行使投票權或為一定之行使為構成要件，詳析其客觀
    構成要件有三：其一，須對於有投票權之人為之；其二，須
    有行求、期約或交付賄賂或其他不正利益之行為；其三，須
    「約」使有投票權人為一定之行使或不行使投票權。至於刑
    法第143 條第1 項之投票受賄罪，則以有投票權之人，要求
    期約或收受賄賂或其他不正當利益，而「許」以不行使其投
    票權或為一定之行使為構成要件，故其客觀構成要件亦包含
    ：需為有投票權之人、需有要求、期約或收受賄賂或其他不
    正當利益之行為、需同意不行使其投票權或為一定之行使。
    惟無論係何種態樣之賄賂與受賄行為，主觀上均以行賄者有
    行賄之意思，受賄者有允諾或受賄之犯意為必要。詳言之，
    公職人員選舉罷免法第99條第1 項之「交付」賄賂行為與刑
    法第143 條第1 項之「收受」賄賂行為，行賄者之一方必認
    知其交付之意思表示，乃為「約」使有投票權人為投票權一
    定之行使或不行使；受賄者之一方亦應認知行賄者乃為約使
    其為投票權一定之行使或不行使，而「許」以不行使其投票
    權或為一定之行使，始足論罪。
  (一)上開甲○○○央請丁○○裝設路燈之事實，已如前述。又甲○○○原籍設高雄縣林園鄉○○村○○○路11號，嗣於96年
    9 月21日遷籍同縣鄉○○村○○○路37巷10號、乙○○籍設
    同縣鄉○○村○○○路29號，均為第7 屆立法委員高雄縣第
    3 選區之有投票權人，有全戶戶籍資料查詢結果影本2 份在
    卷足參（偵查卷第39、40頁）。吳光訓為上開選區立委候選
    人，為公眾週知之事實。丁○○為其競選總部顧問，則經丁○○陳述在卷，亦有聘書影本1 份附卷足按（警卷第49頁）
    ，上開事實，均堪以認定為真實。
  (二)乙○○與丁○○並不相識，裝設路燈的事情乙○○亦未曾跟
    丁○○、丙○○有過聯絡，且於裝設時均未在場，業經丁○○、丙○○於本院結證在卷（本院卷第168 頁正反面、第17
    2 頁反面），核與甲○○○於偵查時證稱：只有她向丁○○
    要求裝路燈，乙○○並未向丁○○要求等語相符（偵查卷第
    63至66頁）。又證人即甲○○○之夫、乙○○之父許榮華於
    調查時證稱：當時乙○○在林園鄉頂溝村買新房，附近道
    路沒有路燈，他先向林園鄉公所申請，惟未獲置理，故甲○○○另行拜託丁○○裝設等語（偵查卷第19頁），是上開證
    人均未論及乙○○有央請甲○○○出面請託丁○○裝設路燈
    。另依公訴人所提出之證據中，亦僅丁○○與甲○○○在96
    年12月6 日通聯中曾提及乙○○，惟尚難依此遽認乙○○因
    裝路燈乙事曾請託丁○○裝設。是則上開證人乙○○抗辯並
    未央請甲○○○或自己向丁○○請託裝設路燈乙情，應屬可
    採。從而乙○○自無可能與丁○○有何就立委投票事宜有何
    「約」定，及「許」以不行使其投票權或為一定之行使，及
    就前開丁○○所犯竊電之犯行有何犯意聯絡或行為分擔之舉
    。
  (三)甲○○○辯稱：其係央請丁○○向鄉公所爭取在上開地點裝
    設路燈，在96年12月6 日前與丁○○並無談及於立委選舉中
    支持吳光訓之事情等語。查該址於夜間確屬昏暗，確有裝設
    路燈之必要，丁○○確多次向林園鄉鄉○○○○設路燈，然
    遲未裝設，業據證人即林園鄉鄉長戊○○於本院結證在卷（
    本院卷第161 反面至162 頁），參酌被告為民代，受鄉民所
    託之涉及公益且有迫切需要之事而處理之，於法理情而言，
    均無不合，尚難僅係正值選舉期間，遽認與選舉相關，再者
    如丁○○果欲以此向甲○○○行賄，依常情而論，應秘密行
    之，又豈會向不同黨派之鄉長戊○○爭取。又依甲○○○與
    丁○○96年12月6 日通話內容，丁○○於對話中特別強調「
    阿那個是開（花）私人的錢，那是我開（花）的，但是要給
    妳拜託光訓的事情就好了」（台語）、「那個不是公所牽的
    ，是我私人的錢…」（台語）等語，有本院依聲請勘驗通訊
    監察錄音所為之勘驗筆錄在卷可參（本院卷第101 頁反面）
    ，足認丁○○原本亦希望由林園鄉鄉公所裝設上開處所之路
    燈，且甲○○○於丁○○告知係由丁○○私人支付裝設費用
    前，其主觀上仍認為路燈係鄉公所裝設。又上開通訊監察內
    容中丁○○係於裝設好路燈後，向甲○○○告知時，提及裝
    設費用由其私人支付，始向甲○○○拜託支持吳光訓，且公
    訴人並未提出丁○○在受甲○○○之託向鄉公所爭取本件路
    燈，至自費裝設過程中，有提及於立委選舉中支持吳光訓，
    而以之向甲○○○約定投票予吳光訓而為一定之行使之行為
    ，甲○○○亦予應允為之。自難認丁○○係以投票行賄之意
    意自費裝設扣案路燈及甲○○○係以投票受賄之意思受領裝
    設扣案路燈後之照明利益，而為丁○○及甲○○○不利之認
    定。
  (四)按公職人員選舉罷免法第90條之1 第1 項之投票行賄罪，以
    該賄賂或其他不正利益之交付與其約使有投票權人之行使或
    不行使投票權之間具有對價關係為必要；亦即該財物或不正
    利益之交付，必須足以動搖或影響有投票權人之投票意向，
    始屬相當（最高法院92年度台上字第3644號判決要旨參照）
    ；又按受賄罪之客體，一為賄賂，二為不正利益，所謂賄賂
    ，指金錢或可以金錢計算之財物而言，所謂不正利益，指賄
    賂以外足以供人需要或滿人慾望一切有形無形之利益而言（
    最高法院21年上字第369 號判例參要旨照）。查丁○○雖於
    上開通訊監察中陳述「路燈有給妳裝好了嗎？」、「啊那個
    給妳牽好了」等語，惟扣案路燈係裝設於台電公司之電桿上
    ，用途為該地點之照明，往來之不特定人、車均有受惠，與
    一般路燈之作用相同，非專屬於甲○○○或其家人所用，尚
    難認丁○○有交付扣案路燈予甲○○○之意思，及甲○○○
    有收受扣案路燈之行為。甲○○○及其家人雖受有扣案路燈
    照明之利益，而於丁○○請求支持立法委員候選人吳光訓時
    ，甲○○○亦答稱「好」等語。惟查上開陳述係在裝設扣案
    路燈之後所言，且因鄉公所因行政程序之問題而遲遲無法裝
    設後，由丁○○自費裝設，於告知甲○○○時，基於丁○○
    為吳光訓於林園鄉之後援會會長，而央請甲○○○支持吳光
    訓，依常情而論，扣案路燈既已裝設，甲○○○及其家人即
    受有照明之利益，丁○○事後再告知係由其自費裝設，亦無
    法改變上開事實，自無以此向甲○○○行求約定投票予吳光
    訓而為一定之行使之必要，足認丁○○應無投票行賄之意思
    ；而甲○○○回稱「好」亦屬常情之應答，亦非以投票受賄
    之意思允為投票權為一定之行使。是則丁○○所辯上開陳述
    僅係向甲○○○討人情之語，並無依此行求或期約賄選之意
    及甲○○○所辯並非約定投票予吳光訓之應允等語，應可採
    取。
  (五)甲○○○係央請丁○○以鄉民代表之身分向鄉公所爭取裝設
    路燈，於丁○○96年12月6 日電話告知扣案路燈為丁○○自
    費裝設前，仍認係由鄉公所裝設，已如前述，而丁○○雇用
    丙○○明知未經電業供電，而在其供電線路上私接電線，裝
    設扣案路燈之過程中，甲○○○亦未在場，業據丙○○證述
    在卷（本院卷第173 頁反面），是則甲○○○顯無與丁○○
    、丙○○有犯意之聯絡或行為之分擔，自難認甲○○○與丁○○、丙○○共犯刑法第323 條、第320 條第1 項竊盜電能
    罪或電業法第106 條第1 款之竊電罪。
五、綜上所述，公訴人所舉之上開證據資料，顯然無法說服本院
    形成被告有罪之確信，公訴人復未提出其他積極之證據，足
    資證明被告丁○○、甲○○○、乙○○等有何公訴人所指之
    投票行賄罪、投票受賄罪及竊電罪等犯行，不能證明被告等
    此部分之犯罪，此部分自應為被告等無罪判決之諭知。
據上論斷，依刑事訴訟法第299 條、301 條第1 項，刑法第11條
、第28條、第38條第1 項第2 款、第41條第1 項前段，第74條第
1 項第1 款，電業法第106 條第1 款，判決如主文。
本案經檢察官呂乾坤到庭執行職務。
中    華    民    國    97    年    6     月    30    日
                  刑事第十二庭  審判長  法  官  洪碩垣
                                        法  官  張  震
                                        法  官  施介元
以上正本證明與原本無異。
如不服本判決應於收受本判決後10日內向本院提出上訴書狀，並
應敘述具體理由，如未敘述上訴理由者，應於上訴期間屆滿後20
日內補提理由書狀於本院（均須按他造當事人之人數附繕本）「
切勿逕送上級法院」。
中    華    民    國    97    年    6     月    30    日
                                        書記官  葉玉芬
附錄本判決論罪科刑法條
電業法第106條第1項
有左列行為之一者為竊電，處5 年以下有期徒刑、拘役或500 元
以下罰金：
一、未經電業供電，而在其供電線路上私接電線者。
二、繞越電度表或其他計電器，損壞或改動表外之線路者。
三、損壞或改變電度表、無效電力計、其他計電器之構造，或以
    其他方法使其失效不準者。
四、在電價較低之線路上，私接電價較高之電器者。
五、包燈用戶，在原定電燈盞數及瓦特數以外，私自增加盞數或
    瓦特數者。
六、電力用戶，在原申請馬力數、瓩數或仟伏安數以外，私自增
    加馬力數瓩數或仟伏安數者。


司法院資訊處製作；財團法人民間司法改革基金會備份。
